【裁判字號】    91,訴,3260
【裁判日期】    920730
【裁判案由】    違反公司法等
【裁判全文】
臺灣高雄地方法院刑事判決              九十一年度訴字第三二六○號
    公  訴  人  臺灣高雄地方法院檢察署檢察官
    被      告  丁○○
右列被告因違反公司法等案件，經檢察官提起公訴（九十一年度偵續字第九六號），
本院判決如左：
    主  文
丁○○意圖為自己不法之所有，以詐術使人將本人之物交付，處有期徒刑陸月，如易
科罰金，以佰元折算壹日。
    事  實
一、丁○○基於以虛設空殼公司而詐取他人財物及使公務員登載不實之牽連犯意，先
    於民國八十五年十二月二十六日，向臺灣省政府建設廳申請設於臺南縣新營市○○路一一三號九樓「五王實業有限公司（下稱五王公司）」之設立登記，登記內
    容為：資本額新臺幣（下同）一千萬元，經營電腦及週邊設備設計之買賣及零件
    進口業務。其明知五王公司股東並未實際繳足出資股款，竟仍以短期對外借款之
    方式，於八十五年十二月二十六日將設立五王公司所需之資本額一千萬元存入五
王公司籌備處在大安商業銀行股份有限公司臺南分行（下稱大安銀行臺南分行）
    之活期存款帳號000000000000號帳戶內，藉以取得存款證明，並提
    出該等帳戶存摺影本表示已收足股款，將此不實之事實利用不知情之會計師李亮
    儔製作公司設立登記資本額查核報告書，連同五王公司章程，記載各股東分別出
    資若干，股東繳款明細表、資產負債表等資料，向上開主管機關申請五王公司之
    設立登記，致使該機關承辦公務員誤以為股東已繳足股款，而將此不實之事項登
    載於其職務上所掌之公司設立登記之公文書上，並於八十六年一月六日准予設立
    登記及發給公司執照；而前開一千萬元存款旋於八十五年十二月二十八日由蔡開
    盛匯出上揭大安銀行臺南分行帳戶，該帳戶並於八十六年一月九日銷戶。丁○○
    以此使公務員登載不實之方式虛設五王公司後，即基於詐欺之牽連犯意，於八十
    六年七月間某日，透過不知情之丙○○（原名陳宏維，已由臺灣高雄地方法院檢
    察署檢察官以九十一年度偵續字第一○○號為不起訴處分）介紹而認識甲○○，
    並向甲○○表示五王公司營運正常、利潤豐富，且將參與政府公益彩券發行權之
    競標值得投資，使甲○○因而陷於錯誤，決定以每股八十萬元之價格購買五王公
    司股份共二股（其中一股登記為乙○○名義，已於九十二年二月二十七日更名為
    洪沛喜），並於八十六年七月二十八日前往世華聯合商業銀行高雄市苓雅分行，
    匯款一百六十萬元至丁○○指定之合作金庫新營支庫帳號0000000000
    000號帳戶，丁○○取得前開款項後，並未向主管機關申請股東變更登記，亦
    未曾通知甲○○參加股東會議或分配任何股利，經甲○○前往臺南縣新營市○○
    路一一三號九樓之五王公司營業所在地查看，發現該公司並未實際營業，始知受
    騙。
二、案經甲○○訴由臺灣高雄地方法院檢察署檢察官偵查起訴。
    理  由
一、訊據被告丁○○固不否認於五王公司設立登記之初並未實際向股東收足股款，而
    告訴人甲○○乃經由另案被告丙○○介紹後，以一百六十萬元之價格購買二股，
    只有開認股憑證給告訴人，並未辦理股東變更登記等情，惟仍矢口否認有何詐欺
    犯行，辯稱：是告訴人甲○○自己來找伊投資的，投資本就有輸贏，要告訴人自
    己去判斷，其他股東要求退股，伊也有退還股金，而告訴人要退股時，公司已經
    沒有錢可以給付，是因為公司電腦彩券發行權沒有標到，所以公司經營才會虧損
    ，伊無詐騙告訴人之意云云。經查：
  (一)被告右揭於五王公司設立登記之初並未實際向股東收足股款，而以短期對外借款
    之方式，於八十五年十二月二十六日將設立五王公司所需之資本額一千萬元存入
    五王公司籌備處在大安銀行臺南分行之上開活期存款帳戶內，藉以取得存款證明
    ，並提出該等帳戶存摺影本表示已收足股款，將此不實之事項利用不知情之會計
    師李亮儔製作公司設立登記資本額查核報告書，連同五王公司章程，記載各股東
    分別出資若干，股東繳款明細表、資產負債表等資料，向上開主管機關申請五王
    公司之設立登記，致使該機關承辦公務員誤以為股東已繳足股款，而將此不實之
    事項登載於其職務上所掌之公司設立登記之公文書上，並於八十六年一月六日准
    予設立登記及發給公司執照，及前開一千萬元存款業於八十五年十二月二十八日
    匯出上揭大安商業銀行臺南分行帳戶等情，除據被告於本院審理時自白在卷外，
    且有卷附五王公司之公司章程、公司設立登記資本額查核報告書、資產負債表、
    活期存款存摺等資料各一份可稽（詳九十一年度偵續字第九六號偵查卷內第二十
    三頁至第二十九頁）。另五王公司上開一千萬元股東股款，亦確於八十五年十二
    月二十八日匯出之事實，亦有大安銀行存摺存款對帳單一紙附卷（詳前開偵查卷
    內第四十一頁）可佐；此外，復有臺灣省政府建設廳核准五王公司設立登記之函
    文一紙（詳前開偵查卷內第十九頁）可據，足認被告上開使公務員登載不實之自
    白核與事實相符。
  (二)被告雖矢口否認右揭詐欺犯行，並抗辯稱無詐騙告訴人之意云云，然查：被告右
    揭詐欺犯行，業據告訴人甲○○到庭指訴：「我是因為聽他們兩個人（指被告及
    丙○○），說公司的營運正常，利潤豐富，值得投資，我是因為他們這樣不斷說
    服才同意的，但是公司後來據被告說一直在籌備中，公司都沒有營運銷售的資料
    ，也沒有報所得稅，我認為被告是成立空殼公司蓄意詐欺」等語明確（詳本院卷
    第三十七頁），核與證人洪沛喜（原名為乙○○，於九十二年二月二十七日更改
    為現名，詳本院卷第一百十四頁戶籍謄本）到庭結證稱：「（被告選任辯護人請
    求訊問證人洪沛喜：是否認識被告，為何投資被告公司）答：不認識，是因為證
    人丙○○幫我算命，說我有偏財運，要加入公司，被告說要找一些偏財運好的人
    ，公司才會賺錢，被告有說電腦彩券所需的機器都已經準備好了，且有告訴我們
    將來預備佈置的位置，當時是證人丙○○說，要經過被告擲茭同意後才可加入（
    成為五王公司）股東，後來證人丙○○就跟我說，被告已經擲茭同意讓我們加入
    公司成為股東，回來之後，告訴人說他要加入成為股東」，「被告當時有保證將
    來公司一定會標到電腦彩券發行權」等語大致相符（詳本院卷第一百零七頁）。
    雖被告抗辯以：「我當時有將公司營運狀況向他們說明，但我沒有保證公司將來
    一定會標到電腦彩券發行權」等語，並請求訊問證人丙○○，經證人丙○○到庭
    結證稱：「我事先投資五王公司成為股東，後來告訴人到我事務所算命，我才告
    訴告訴人我投資的事情，告訴人好像很有興趣，所以我就告訴告訴人，你願意的
    話，就直接找被告洽談，我並沒有帶告訴人去找過被告」（詳本院卷第一百零四
    頁），然證人丙○○此證言業經被告以：「印象中，證人丙○○確實有帶告訴人
    到我公司」（詳本院卷第一百零五頁）等語所否認。本院綜合上開告訴人之指訴
    ，及證人洪沛喜、丙○○與被告之供述以觀，認為，證人丙○○之證詞已為被告
    所否認，其證言顯與事實不符。而告訴人及證人洪沛喜二人與被告原本並不認識
    ，若非經由證人丙○○以渠二人有偏財運之算命方式說服，則告訴人與洪沛喜應
    無加入五王公司之可能；又參以被告係以虛設空殼公司之方式成立五王公司，顯
    見五王公司於告訴人在八十六年七月二十八日（詳九十年度發查字第二二六八號
    偵查卷內第八頁，告訴人匯入資金之傳票）加入前，並無實質資本之存在，被告
    所稱五王公司營運正常，將來如標到電腦彩券發行權時，利潤豐富等語，均屬以
    詐術使告訴人陷於錯誤之不正確手法，被告抗辯稱伊無詐騙告訴人等前詞，即與
    事實不符而無可採信。此外，五王公司並未實際經營登記內容之業務，且於八十
    五年、八十六年間均無任何營業銷售額及稅額申報資料等情，亦經告訴人親自前
    往公司營業所在地查證屬實，並有照片三幀、臺南縣稅捐稽徵處九十一年三月十
    五日縣稅工字第○九一○○一五二七一號函一紙附卷（詳九十一年度偵續字第九
    六號偵查卷內第四十八頁、第七十九頁）可憑，且有告訴人匯入股金一百六十萬
    元之傳票一紙及及被告開立之認股憑證二紙（詳九十年度發查字第二二六八號偵
    查卷內第第六頁至第八頁）等物可資佐證。事證明確，被告右揭以虛設空殼公司
    之方式，向不知情之告訴人詐騙鉅額資金之詐欺犯行洵堪認定。
二、查被告為詐取投資人入股資金，以明知為不實之事項，使公務員登載於其職務上
    所掌之公文書，並准為設立五王公司之登記後，再向告訴人詐取入股股金；故核
    被告蔡開盛之所為，係犯刑法第三百三十九條第一項之詐欺取財罪、第二百十四
    條之使公務員登載不實罪。公訴人於起訴書雖未論列被告犯有刑法第二百十四條
    之使公務員登不實罪之所犯法條，惟起訴事實既已敘明該犯罪事實，本院依法自
    得就該犯罪事實論列其應適用之處罰法條。被告係利用不知情之會計師李亮儔製
    作公司設立登記資本額查核報告書，連同五王公司章程，記載各股東分別出資若
    干，股東繳款明細表、資產負債表等資料等不實資料，向主管機關申請公司設立
    登記，為間接正犯。又被告所犯上開二罪間，為有方法行為及目的行為之牽連犯
    關係，應依刑法第五十五條規定，從一重論以詐欺取財罪。爰審酌被告現年五十
    歲，教育程度為大學畢業，竟利用虛設空殼公司之方式，詐取告訴人入股金達一
    百六十萬元（另已於偵查中先返還十萬元，告訴人尚受有損害一百五十萬元），
    犯罪所生危害非輕，犯後猶矢口否認犯行，且尚未與告訴人達成和解、賠償告訴
    人之損害，本應從重量刑；惟本院衡酌被告並無犯罪前科，素行尚佳，如任令被
    告受有期徒刑之執行而不得儘速賺錢還清告訴人，則於告訴人取回受騙入股金額
    仍非有利，且被告於本院審理中已表明願儘速謀職分期償還告訴人投資之金額，
    但因無法覓得還款之保證人致無法與告訴人達成和解等情，及為兼顧謀求告訴人
    能儘速收回受騙投資金額之最佳利益考量等一切情狀，爰對被告從輕量處如主文
    所示之刑，並諭知易科罰金折算之標準，以示儆懲。另被告行為後，刑法第四十
    一條業於九十年一月十日修正公布施行，並於同年月十二日生效，修正後之刑法
    第四十一條第一項就得宣告易科罰金之範圍較修正前之舊法為廣，此係將來刑之
    執行問題，並非刑罰法律變更，無新舊法比較之問題，被告所處之刑自應適用修
    正後之刑法第四十一條第一項前段之規定，諭知易科罰金之折算標準。末查，公
    訴意旨另以被告前揭於八十五年十二月二十六日，以五王公司應收之股款一千萬
    元股東並未實際繳足股款，竟以短期對外借款之方式，藉以取得存款證明，俟取
    得存款證明後，旋於八十五年十二月二十八日匯出該款，使主管關機核准被告設
    立五王公司之所為，另涉犯公司法第九條第三項之罪嫌。惟查，公司法係於八十
    六年六月二十五日修正公布（於同年六月二十七日生效）時，始增設公司法第九
    條第三項：「公司應收之股款，股東並未實際繳納，而以申請文件表明收足，或
    股東雖已繳納而於登記後將股款發還股東，或任由股東收回者，公司負責人各處
    一年以下有期徒刑、拘役或科或併科二萬元以下罰金」之處罰條文，是被告於八
    十六年一月六日經核准設立五王公司登記時，縱有以股東並未實際繳納股款而表
    明收足之方式虛設成立空殼五王公司，然依被告行為時之公司法規定，尚非屬應
    處罰之行為，揆諸刑法第一條：「行為之處罰，以行為之法律有明文規定者，為
    限」之規定，被告此部分之行為，自無依修正後之公司法第九條三項規定處罰餘
    地，依法本應為無罪判決之諭知，惟公訴人認被告此部分之行為如成立犯罪，即
    與前開論罪科刑之詐欺取財罪間，有方法行為與目的行為之牽連犯關係，為裁判
    上一罪，爰不另為無罪之諭知，附此敘明。
據上論斷，應依刑事訴訟法第二百九十九條第一項前段，刑法第三百三十九條第一項
、第二百十四條、第五十五條、第四十一條第一項前段，罰金罰鍰提高標準條例第一
條前段、第二條，判決如主文。
本案經檢察官王柏敦到庭執行職務。
中      華      民      國      九十二      年      七    月    三十    日
                                      臺灣高雄地方法院刑事第七庭
                                        法  官  柯  盛  益
右正本證明與原本無異。
如不服本判決，應於判決送達後十日內，向本院提出上訴狀。
                                        書記官  陳  昱  良
中      華      民      國      九十二      年      七    月    三十    日
附錄本判決論罪科刑法條全文
中華民國刑法第三百三十九條第一項：
意圖為自己或第三人不法之所有，以詐術使人將本人或第三人之物交付者，處五年以
下有期徒刑、拘役或科或併科一千元以下罰金。
中華民國刑法第二百十四條：
明知為不實之事項，而使公務員登載於職務上所掌之公文書，足以生損害於公眾或他
人者，處三年以下有期徒刑、拘役或五百元以下罰金。


司法院資訊處製作；財團法人民間司法改革基金會備份。
